---
title: "Práctica 2 - Limpieza y validación de datos"
author: "Rubén Salamanqués y Ricardo Pardo"
date: "10 de junio de 2018"
output:
  html_document:
    toc: true
    #theme: united
    df_print: paged
    
#csl: apa.csl
#bibliography: bibliography.bib    
---
- - -

<style>
body {text-align: justify}
</style>

```{r setup, include=FALSE}
library('knitr')
library('kableExtra')
library('stringr')
knitr::opts_chunk$set(echo = TRUE)
```

##Introducción

El objetivo de esta actividad será el tratamiento de un dataset, que puede ser el creado en la práctica 1 o bien cualquier dataset libre disponible en Kaggle (https://www.kaggle.com). Algunos ejemplos de dataset con los que podéis trabajar son:

* Red Wine Quality (https://www.kaggle.com/uciml/red-wine-quality-cortez-et-al-2009)
* Titanic: Machine Learning from Disaster (https://www.kaggle.com/c/titanic)
* Predict Future Sales (https://www.kaggle.com/c/competitive-data-sciencepredict-future-sales/).

Los últimos dos ejemplos corresponden a competiciones activas de Kaggle de manera que, opcionalmente, podríais aprovechar el trabajo realizado durante la práctica para entrar en alguna de estas competiciones.

Para llevar a cabo el trabajo de esta práctica, hemos escogido el dataset "Global Commodity Trade Statistics", que se encuentra disponible en: https://www.kaggle.com/unitednations/global-commodity-trade-statistics/data


A continuación, siguiendo las principales etapas de un proyecto analítico, las diferentes tareas a realizar (y justificar) son las siguientes:


- - -

##1.- Descripción del dataset. ¿Por qué es importante y qué pregunta/problema pretende responder?

Se trata de un dataset originalmente publicado por "United Nations Statistics Division" en la página de UNData (http://data.un.org/Explorer.aspx). Los términos de uso dicen que todos los datos y metadatos provenientes de la página de UNData pueden ser utilizados sin coste y pueden ser copiados libremente y distribuidos posteriormente siempre y cuando se cite a UNdata como fuente original.

El dataset contiene información sobre flujos de exportación e importación de animales y productos de consumo de países del mundo durante un periodo de 30 años.

Debido al gran volumen que esto supone se va a trabajar con un subconjunto que comprende el periodo entre los años 2006 y 2016.

A partir de estos datos se pueden llevar a cabo estudios sobre los flujos de exportaciones e importaciones de los países en un periodo en el que se ha producido una de las mayores crisis a nivel mundial del último siglo.

  * ¿Se ha reducido el volumen comercial (en $) en este periodo para los países del G20?

  * ¿Cuál será la previsión de exportación de la categoría más exportada por España?

  * ¿El mercado chino ha resistido mejor la crisis en comparación con el estadounidense?

Las columnas del dataset son las siguientes:

  * **country_or_area:** País o zona geográfica.
  * **year:** Año de la transacción.
  * **comm_code:** Código de la mercancía.
  * **commodity:** Descripción de la mercancía.
  * **flow:** Flujo de la transacción (importación/exportación/re-importación/re-exportación).
  * **trade_usd:** Precio de la transacción (en dólares estadounidenses).
  * **weight_kg:** Peso en kilogramos.
  * **quantity_name:** Magnitud de la cantidad.
  * **quantity:** Cantidad
  * **category:** Categoría genérica de la transacción

- - -

##2.- Integración y selección de los datos de interés a analizar.

Como el archivo original es muy grande, se ha preparado una versión que contiene únicamente los datos a partir del año 2006. Con el siguiente código se carga dicho archivo.

```{r, results='hold'}

# lectura del fichero con datos a partir de 2006
#cmm_trade_data = read.csv("C:/Users/Ruben/Google Drive/UOC/2_Tipología y Ciclo de Vida de los Datos/Prácticas/Práctica2/commodity_trade_statistics_data_2006.csv", head=TRUE, sep = ",")

cmm_trade_data = read.csv("C:/Users/Rsb/Google Drive/UOC/2_Tipología y Ciclo de Vida de los Datos/Prácticas/Práctica2/commodity_trade_statistics_data_2006.csv", head=TRUE, sep = ",")

```

Con esto se obtiene un conjunto de datos con las características explicadas anteriormente. Sin embargo, para responder a las cuestiones planteadas, tan solo es necesario trabajar con las siguientes columnas.


  * **country_or_area:** Para hacer análisis por países.
  * **year:** Para estudiar la evolución temporal.
  * **comm_code:** Para corregir datos ausentes en otros campos.
  * **flow:** Para estudiar solo ciertos flujos.
  * **trade_usd:** Para analizar los volúmenes de las transacciones.
  * **category:** Para agrupar por categorías.
  
Además, se va a trabajar únicamente con los países del G-20 (incluyendo a España en lugar de la UE en el último puesto).

El siguiente código en R proporciona un subconjunto de los datos cargados que cumple los requisitos expuestos.

```{r, results='hold'}
G_20_data <- as.data.frame(cmm_trade_data[grep("Argentina|Australia|Brazil|Canada|China|France|Germany|India|Indonesia|Italy|Japan|Mexico|Russia|Saudi Arabia|South Africa|Spain|Rep. of Korea|Turkey|United Kingdom|USA", cmm_trade_data$country_or_area),
                    c("country_or_area",
                      "year",
                      "comm_code",
                      "flow",
                      "trade_usd",
                      "category")])

```

- - -

##3.- Limpieza de los datos

Obtenemos un resumen de los datos para llevar a cabo un análisis previo:
```{r, include=TRUE, echo=TRUE, results='hold'}
#resumen de los datos
summary(cmm_trade_data)
```


```{r, include=TRUE, echo=FALSE, results='hold'}
## Creamos un dataframe con la información sobre código de categoría - descripción

# categories = cmm_trade_data[c("category")]
# categories = subset(categories, category != "all_commodities" | category == "NA")
# categories = categories[!duplicated(categories$category), ]
# categories = data.frame(categories)
# categories = data.frame("category"=categories)
# colnames(categories)[which(names(categories) == "categories")] <- "category"

# de esta forma crearíamos una tabla con frecuencias
# categories <- as.data.frame(ftable(categories$category))

# separamos el código de la descripción
# categories$category_number <- substring(categories$category, 1, 2)
# categories$category_desc <- substring(categories$category, 4)
# almacenamos el código como numérico
# categories$category_number <- as.numeric(unlist(categories$category_number))

## Actualizamos los valores de "category" del dataset de origen
# para las filas con category=all_commodities, dejamos un NA
# cmm_trade_data[which(cmm_trade_data$category=='all_commodities'),]$category <- "NA"
# sustituimos el valor por la clave num?rica
# cmm_trade_data$category = substring(cmm_trade_data$category, 1, 2)
# cmm_trade_data$category <- as.numeric(unlist(cmm_trade_data$category))
```


###3.1.- ¿Los datos contienen ceros o elementos vacíos? ¿Cómo gestionarías cada uno de estos casos?

Según hemos definido anteriormente, las columnas con las que vamos a trabajar son las siguientes:
  
  * **country_or_area:** Para hacer análisis por países.
  * **year:** Para estudiar la evolución temporal.
  * **comm_code:** Para corregir datos ausentes en otros campos.
  * **flow:** Para estudiar solo ciertos flujos.
  * **trade_usd:** Para analizar los volúmenes de las transacciones.
  * **category:** Para agrupar por categorías.

Por tanto, analizaremos la existencia de ceros o elementos vacíos en estas columnas.

```{r, include=TRUE, echo=FALSE, results='hold'}
# resumen de los datos con los que vamos a trabajar

aux_data <- cmm_trade_data[c("country_or_area", "year", "comm_code", "flow", "trade_usd", "category")]
summary(aux_data)

```

Comenzaremos el análisis detallado por las variables más sencillas:

 + En primer lugar **year**:
 
```{r, include=TRUE, echo=FALSE, results='hold'}
## Analizamos la columna year
aux = aux_data[c("year")]
aux = aux[!duplicated(aux$year), ]

aux_n0 <- aux_data[ which(aux_data$year=='0' | aux_data$year=='NA'), ]

if (nrow(aux_n0) == 0){
  print("No existen nulos ni ceros")
}else{
  print("Sí existen nulos ni ceros")
}

print(sort(aux,decreasing=FALSE))
```

+ A continuación, **flow**, en este caso ya hemos visto en el resumen que todos los valores son de los cuatro tipos esperados:

```{r, include=TRUE, echo=FALSE, results='hold'}
## Analizamos la columna flow
aux = aux_data[c("flow")]
aux = aux[!duplicated(aux$flow), ]

aux_n0 <- aux_data[ which(aux_data$flow=='0' | aux_data$flow=='NA'), ]

if (nrow(aux_n0) == 0){
  print("No existen nulos ni ceros")
}else{
  print("Sí existen nulos ni ceros")
}

print(sort(aux,decreasing=FALSE))
```

 + La siguiente variable a analizar es **country_or_area**:
 
```{r, include=TRUE, echo=FALSE, results='hold'}
## Analizamos la columna country_or_area
aux = aux_data[c("country_or_area")]
aux = aux[!duplicated(aux$country_or_area), ]

aux_n0 <- aux_data[ which(aux_data$country_or_area=='0' | aux_data$country_or_area=='NA'), ]

if (nrow(aux_n0) == 0){
  print("No existen nulos ni ceros")
}else{
  print("Sí existen nulos ni ceros")
}

print(sort(aux,decreasing=FALSE))
```

 + La siguiente variable a analizar es **comm_code**:
 
```{r, include=TRUE, echo=FALSE, results='hold'}
## Analizamos la columna comm_code
aux = aux_data[c("comm_code")]
aux = aux[!duplicated(aux$comm_code), ]

aux_n0 <- aux_data[ which(aux_data$comm_code=='0' | aux_data$comm_code=='NA'), ]

if (nrow(aux_n0) == 0){
  print("No existen nulos ni ceros")
}else{
  print("Sí existen nulos ni ceros")
}

# print(aux)
summary(aux_data$comm_code)
# summary(aux)
```


Para el caso de "comm_code", vemos que existen dos valores aparentemente anómalos o especiales, los trataremos en el punto 3.2, son los siguientes valores:

    + "999999": que significa "Commodities not specified according to kind"
  
    + "TOTAL": representa, por país y año, el total en USD de cada uno de los posibles flujos (exportaciones, importaciones, re-exportaciones y re-importaciones).


 + La siguiente variable a analizar es **trade_usd**:
 
```{r, include=TRUE, echo=FALSE, results='hold'}
## Analizamos la columna trade_usd
aux = aux_data[c("trade_usd")]
aux = aux[!duplicated(aux$trade_usd), ]

aux_n0 <- aux_data[ which(aux_data$trade_usd=='0' | aux_data$trade_usd=='NA'), ]

if (nrow(aux_n0) == 0){
  print("No existen nulos ni ceros")
}else{
  print("Sí existen nulos ni ceros")
}

# print(sort(aux,decreasing=FALSE))

summary(aux_data$trade_usd)

# boxplot(aux_data$trade_usd, main="trade USD", boxwex=0.1)

```

 + La siguiente variable a analizar es **category**:
 
 
```{r, include=TRUE, echo=FALSE, results='hold'}
## Analizamos la columna category
aux = aux_data[c("category")]
aux = aux[!duplicated(aux$category), ]

aux_n0 <- aux_data[ which(aux_data$category=='0' | aux_data$category=='NA'), ]

if (nrow(aux_n0) == 0){
  print("No existen nulos ni ceros")
}else{
  print("Sí existen nulos ni ceros")
}

print(sort(aux,decreasing=FALSE))

# summary(aux_data$category)

# boxplot(aux_data$trade_usd, main="trade USD", boxwex=0.1)

```

En cuanto a la variable "category", vemos que se trata de una cadena que concatena dos dígitos y un texto. Hemos visto un valor especial, se trata de "all_commodities", se trata del valor que se carga para "comm_code=TOTAL", por tanto, trataremos estas observciones de forma especial.


###3.2.- Identificación y tratamiento de valores extremos.

Dentro del conjunto de datos que se está utilizando, el único dato sobre el que tiene sentido realizar un estudio sobre valores extremos es *trade_usd*.

Como se acaba de ver en el punto anterior, el conjunto de datos cuenta con filas sumatorio (comm_code= TOTAL o 999999). Estas filas no son válidas para realizar los análisis propuestos con lo que se procede a limpiar el conjunto de datos eliminándolas.

```{r, include=TRUE, results='hold'}

G_20_data <- G_20_data[G_20_data$comm_code != "999999" &
                       G_20_data$comm_code != "TOTAL",]

```

Una manera de visualizar los valores extremos es mediante un diagrama de caja o *boxplot*. Con el siguiente código se obtiene este diagrama.

```{r, include=TRUE, results='hold'}

par(mar=c(7,4,7,4)) #Márgenes del gráfico

boxplot(G_20_data$trade_usd, 
       main="Dispersión de trade_usd",
       xlab="Dólares estadounidenses",
       col="skyblue", #color de relleno
       boxcol="skyblue", #color de la caja
       outcol="salmon", #color de los valores extremos
       horizontal=TRUE)

```

Se puede observar que el gráfico obtenido no es legible. Esto se debe a que el campo analizado tiene un rango de valores muy grande. En el conjunto de datos se registran transacciones de varios cientos de miles de millones de dólares así como otras de tan solo decenas.

En realidad, cualquiera de estos valores es un valor válido con lo que no se considera ningún registro como valor extremo.

Por último se muestra la distribución de valores de *trade_usd* para apreciar la cantidad de datos que exiten a lo largo de todo el rango de la variable.

```{r, include=TRUE, results='hold'}

#cat("Valores atípicos para trade_usd:", boxplot.stats(G_20_data[,"trade_usd"])$out)
plot(G_20_data$trade_usd, 
     xlab="Valores de trade_usd",
     ylab="Fila",
     col="skyblue"
     )

```

- - -

##4.- Análisis de los datos.

###4.1.- Selección de los grupos de datos que se quieren analizar/comparar (planificación de los análisis a aplicar).

###4.2.- Comprobación de la normalidad y homogeneidad de la varianza.

###4.3.- Aplicación de pruebas estadísticas para comparar los grupos de datos. En función de los datos y el objetivo del estudio, aplicar pruebas de contraste de hipótesis, correlaciones, regresiones, etc.

- - -

##5.- Representación de los resultados a partir de tablas y gráficas.

- - -

##6.- Resolución del problema. A partir de los resultados obtenidos, ¿cuáles son las conclusiones? ¿Los resultados permiten responder al problema?

- - -

##7.- Código: Hay que adjuntar el código, preferiblemente en R, con el que se ha realizado la limpieza, análisis y representación de los datos. Si lo preferís, también podéis trabajar en Python.

- - -

##Criterios de valoración

Todos los apartados son obligatorios. La ponderación de los ejercicios es la siguiente:

* Los apartados 1, 2 y 6 valen 0,5 puntos.
* Los apartados 3, 5 y 7 valen 2 puntos.
* El apartado 4 vale 2,5 puntos.

Se valorará la idoneidad de las respuestas, que deberán ser claras y completas. Las
diferentes etapas deberán justificarse y acompañarse del código correspondiente.

También se valorará la síntesis y claridad, a través del uso de comentarios, del código
resultante, así como la calidad de los datos finales analizados.

- - -
- - -
